---
title: "Econométrie 2"
author: "Kodjo A. KODOWOU"
format: html
editor: visual
  html:
    math: mathjax
---

# 1. Importation et traitement des données

## 1.1 Données sur le taux de change

ces données ont directement été téléchargés sur le site de la BIC via ces codes:

EUR/USD

TRI/USD

CNY/USD

RUB/USD

| Devise cible | Code SDMX BIS |
|--------------|---------------|
| EUR          | `Q.XM.EUR.A`  |
| USD          | `Q.XM.USD.A`  |
| CNY (Yuan)   | `Q.XM.CNY.A`  |
| RUB (Rouble) | `Q.XM.RUB.A`  |
| GBP (Livre)  | `Q.XM.GBP.A`  |
| JPY (Yen)    | `Q.XM.JPY.A`  |

```{r}
# Liste des URLs BIS pour les taux de change bilatéraux trimestriels
urls <- c(
  "https://stats.bis.org/api/v2/data/dataflow/BIS/WS_XRU/1.0/Q.XM.EUR.A?format=csv",
  "https://stats.bis.org/api/v2/data/dataflow/BIS/WS_XRU/1.0/Q.TR.TRY.E?format=csv",
  "https://stats.bis.org/api/v2/data/dataflow/BIS/WS_XRU/1.0/Q.CN.CNY.A?format=csv",
  "https://stats.bis.org/api/v2/data/dataflow/BIS/WS_XRU/1.0/Q.RU.RUB.A?format=csv",
  "https://stats.bis.org/api/v2/data/dataflow/BIS/WS_XRU/1.0/Q.GB.GBP.A?format=csv",
  "https://stats.bis.org/api/v2/data/dataflow/BIS/WS_XRU/1.0/Q.JP.JPY.E?format=csv"
)

# Initialisation
data <- list()

# Boucle de téléchargement
for (i in seq_along(urls)) {
  temp <- tryCatch({
    read.csv(urls[i])
  }, error = function(e) {
    message(paste("Erreur avec l'URL :", urls[i]))
    return(NULL)
  })
  
  if (!is.null(temp)) {
    temp$source_url <- urls[i]
    data[[length(data) + 1]] <- temp
  }
}

# Fusion des données
list_df <- do.call(rbind, data)

# Aperçu
head(list_df)

  
```

### Néttoyage des données sur le taux de change :

```{r}
# supprimer les variables inutiles
xch_rates <- list_df[, c("CURRENCY", "TIME_PERIOD", "OBS_VALUE")]
names(xch_rates)[names(xch_rates) == "OBS_VALUE"] <- "exchange_rate"


# Extraire l'année depuis TIME_PERIOD et convertir en numérique
xch_rates <- xch_rates %>%
  filter(as.numeric(substr(TIME_PERIOD, 1, 4)) >= 2000 & as.numeric(substr(TIME_PERIOD, 1, 4)) <= 2025)

```

### Vérifier les pays qui ont été téléchargés et s'assurer que tous les pays ont le même nombre de séries

```{r}

# 🔍 3. Vérification des pays présents
currencies <- unique(xch_rates$CURRENCY)
cat("Pays présents dans la base :", length(currencies), "\n")
print(currencies)

# 📊 4. Vérifier le nombre de séries par pays
series_count <- table(xch_rates$CURRENCY)
print(series_count)

# 🧪 5. Test : tous les pays ont-ils le même nombre de séries ?
if (length(unique(series_count)) == 1) {
  cat("✅ Tous les pays ont le même nombre de séries :", unique(series_count), "\n")
} else {
  cat("⚠️ Les pays n'ont pas tous le même nombre de séries.\n")
  print(series_count)
}

```

### étandre les données sur les pays européens

```{r}
library(dplyr)

# 1. Créer la correspondance simple devise → pays
currency_map <- data.frame(
  CURRENCY = c("JPY", "CNY", "TRY", "GBP", "RUB"),
  COUNTRY.ID = c("JPN", "CHN", "TUR", "GBR", "RUS")
)

# 2. Ajouter les pays européens à partir des lignes EUR
euro_countries <- c("FRA", "ESP", "DEU", "ITA", "NLD")

eur_rows <- xch_rates %>%
  filter(CURRENCY == "EUR") %>%
  slice(rep(1:n(), each = length(euro_countries))) %>%
  mutate(COUNTRY.ID = rep(euro_countries, times = nrow(.) / length(euro_countries)))

# 3. Ajouter les correspondances simples
non_eur_rows <- xch_rates %>%
  filter(CURRENCY != "EUR") %>%
  left_join(currency_map, by = "CURRENCY")

# 4. Combiner les deux
exch_rate_final <- bind_rows(non_eur_rows, eur_rows)

```

### Ajouter les états unis

puisque nous n'avont pas les données sur le taux de change USD/USD, nous allons donner une valeur de 1 au taux de change USD/USD

```{r}
# 1. Identifier les périodes à couvrir
time_periods <- unique(exch_rate_final$TIME_PERIOD)

# 2. Créer les lignes manquantes pour les États-Unis
usd_rows <- data.frame(
  COUNTRY.ID = "USA",
  TIME_PERIOD = time_periods,
  CURRENCY = "USD",
  exchange_rate = 1  # créer des valeur 1 pour dollar-dollar
)

# 3. Ajouter à la base existante
exch_rate_final <- bind_rows(exch_rate_final, usd_rows)

```

## 1.2 Données sur IPC et IPP

### traitement des données de l'IPC

```{r}
# 📥 1. Importer la base
ipc <- read.csv("C:/Université de Lorraine/Master 1 IFM/Semestre1/Mémoire Econométrie 2/Données/traitement/ipc.csv", sep = ";", stringsAsFactors = FALSE)

# 🧹 2. Filtrer uniquement les lignes HICP
# Suppression des lignes CPI pour GBR et TUR


# 🔍 3. Vérification des pays présents
countries <- unique(ipc$COUNTRY)
cat("Pays présents dans la base :", length(countries), "\n")
print(countries)

# 📊 4. Vérifier le nombre de séries par pays
series_count <- table(ipc$COUNTRY)
print(series_count)

# 🧪 5. Test : tous les pays ont-ils le même nombre de séries ?
if (length(unique(series_count)) == 1) {
  cat("✅ Tous les pays ont le même nombre de séries :", unique(series_count), "\n")
} else {
  cat("⚠️ Les pays n'ont pas tous le même nombre de séries.\n")
  print(series_count)
}


```

### Supprimer les variables non pertinentes: Garder uniquement les les données suivantes :

```{r}
ipc <- ipc[, c("COUNTRY.ID", "COUNTRY", "TIME_PERIOD", "OBS_VALUE")]
names(ipc)[names(ipc) == "OBS_VALUE"] <- "CPI"

```

## 1.3 Données sur l'IPP

```{r}
# 📥 1. Importer la base
ipp <- read.csv("C:/Université de Lorraine/Master 1 IFM/Semestre1/Mémoire Econométrie 2/Données/traitement/ipp.csv", sep = ";", stringsAsFactors = FALSE)

# 🧹 2. Filtrer uniquement les lignes HICP


# 🔍 3. Vérification des pays présents
countries <- unique(ipp$COUNTRY.ID)
cat("Pays présents dans la base :", length(countries), "\n")
print(countries)

# 📊 4. Vérifier le nombre de séries par pays
series_count <- table(ipp$COUNTRY.ID)
print(series_count)

# 🧪 5. Test : tous les pays ont-ils le même nombre de séries ?
if (length(unique(series_count)) == 1) {
  cat("✅ Tous les pays ont le même nombre de séries :", unique(series_count), "\n")
} else {
  cat("⚠️ Les pays n'ont pas tous le même nombre de séries.\n")
  print(series_count)
}

```

### Suprimer les variables non pertinentes

```{r}
ipp <- ipp[, c("COUNTRY.ID", "COUNTRY", "TIME_PERIOD", "OBS_VALUE")]
names(ipp)[names(ipp) == "OBS_VALUE"] <- "IPP"
```

## 1.4. Merge des bases IPC et IPP

```{r}
# Ranger les données sur les variables ID et periode

ipc <- ipc %>% arrange(COUNTRY.ID, TIME_PERIOD)
ipp <- ipp %>% arrange(COUNTRY.ID, TIME_PERIOD)

# Merge des dezux bases
ipc_ipp <- left_join(ipc, ipp, by = c("COUNTRY.ID", "TIME_PERIOD"))

```

## 1.5. Merge des bases ipc_ipp et exch_rate_final

```{r}
library(dplyr)

# 1. Trier les deux bases par COUNTRY.ID et TIME_PERIOD
exch_rate_final <- exch_rate_final %>%
  arrange(COUNTRY.ID, TIME_PERIOD)

ipc_ipp <- ipc_ipp %>%
  arrange(COUNTRY.ID, TIME_PERIOD)

# 2. Merger les deux bases sur les clés communes
base_merged <- left_join(ipc_ipp, exch_rate_final, by = c("COUNTRY.ID", "TIME_PERIOD"))

```

### néttoyage de la base fusionnée

```{r}
# Suprimer la colonne country.y et renomer la colonne country.x en country
base_merged <- base_merged[, names(base_merged) != "COUNTRY.y"]

names(base_merged)[names(base_merged) == "COUNTRY.x"] <- "COUNTRY"
```

# 2. Création de variables

## 2.1 Calcule des taux de change TRY/X

Nous disposons de taux de change exprimés au certain, c’est-à-dire :

-   USD/X : nombre d’unités de devise X que l’on obtient pour 1 dollar américain (USD)

-   USD/TRY : nombre de livres turques (TRY) que l’on obtient pour 1 USD

Nous souhaitons calculer le taux bilatéral TRY/X, c’est-à-dire : combien d’unités de devise X peut-on obtenir avec 1 livre turque.

La formule correcte est :

TRY/X = USD/X ÷ USD/TRY

Autrement dit, on divise le taux USD/X par le taux USD/TRY pour obtenir le taux bilatéral exprimé en livres turques.

Par exemple, si USD/TRY = 28.00 et USD/EUR = 0.92, alors :

TRY/EUR = 0.92 ÷ 28.00 ≈ 0.0329

Cela signifie qu’avec 1 TRY, on obtient environ 0.0329 EUR.

Dans le code R, on commence par extraire les taux USD/TRY pour chaque période, puis on les fusionne avec la base principale. Ensuite, on crée une nouvelle variable TRY_per_X qui vaut 1 pour la Turquie (puisque TRY/TRY = 1 par définition), et qui vaut exchange_rate ÷ usd_try_rate pour tous les autres pays.

```{r}
library(dplyr)

# 1. Extraire les taux USD/TRY
usd_try <- base_merged %>%
  filter(COUNTRY.ID == "TUR") %>%
  select(TIME_PERIOD, usd_try_rate = exchange_rate)

# 2. Calculer TRY/X = USD/X / USD/TRY
base_merged <- base_merged %>%
  left_join(usd_try, by = "TIME_PERIOD") %>%
  mutate(TRY_per_X = case_when(
    COUNTRY.ID == "TUR" ~ 1,
    TRUE ~ exchange_rate / usd_try_rate
  ))


```

Exporter les données sous format CSV

```{r}
#write.csv(base_merged, "base_merged.csv", row.names = FALSE)

```

# 3. Statistiques descriptives et graphiques

### Table de stat desc

```{r}
library(dplyr)
library(stargazer)

# Créer le tableau de stats descriptives par pays
desc_stats <- base_merged %>%
  group_by(COUNTRY.ID) %>%
  summarise(
    mean_exch = mean(exchange_rate, na.rm = TRUE),
    sd_exch   = sd(exchange_rate, na.rm = TRUE),
    min_exch  = min(exchange_rate, na.rm = TRUE),
    max_exch  = max(exchange_rate, na.rm = TRUE),
    n_exch    = sum(!is.na(exchange_rate)),

    mean_try  = mean(TRY_per_X, na.rm = TRUE),
    sd_try    = sd(TRY_per_X, na.rm = TRUE),
    min_try   = min(TRY_per_X, na.rm = TRUE),
    max_try   = max(TRY_per_X, na.rm = TRUE),
    n_try     = sum(!is.na(TRY_per_X)),

    mean_cpi  = mean(CPI, na.rm = TRUE),
    sd_cpi    = sd(CPI, na.rm = TRUE),
    min_cpi   = min(CPI, na.rm = TRUE),
    max_cpi   = max(CPI, na.rm = TRUE),
    n_cpi     = sum(!is.na(CPI)),

    mean_ipp  = mean(IPP, na.rm = TRUE),
    sd_ipp    = sd(IPP, na.rm = TRUE),
    min_ipp   = min(IPP, na.rm = TRUE),
    max_ipp   = max(IPP, na.rm = TRUE),
    n_ipp     = sum(!is.na(IPP))
  )
desc_stats_rounded <- desc_stats %>%
  mutate(across(where(is.numeric), ~ round(.x, 4)))

# Exporter en Latex
stargazer(desc_stats,
          type = "latex",
          title = "Statistiques descriptives par pays",
          summary = FALSE,
          digits = 2)

```

Graphique

```{r}
library(dplyr)
library(ggplot2)
library(zoo)

# 1. Préparer les données
base_plot <- base_merged %>%
  filter(!is.na(TRY_per_X)) %>%
  mutate(date = as.Date(as.yearqtr(TIME_PERIOD, format = "%Y-Q%q")))

# 2. Graphique avec échelle logarithmique
ggplot(base_plot, aes(x = date, y = TRY_per_X, color = CURRENCY)) +
  geom_line(size = 1) +
  scale_y_log10() +
  labs(title = "Évolution des taux TRY/X par devise (échelle logarithmique)",
       x = "Date",
       y = "Taux TRY/X (log)",
       color = "Devise") +
  theme_minimal() +
  theme(axis.text.x = element_text(angle = 45, hjust = 1),
        legend.position = "bottom")

```

ipc

```{r}
library(dplyr)
library(ggplot2)
library(zoo)

# 1. Préparer les données
ipc_plot <- base_merged %>%
  filter(!is.na(CPI)) %>%
  mutate(date = as.Date(as.yearqtr(TIME_PERIOD, format = "%Y-Q%q")))

# 2. Graphique avec échelle logarithmique
ggplot(ipc_plot, aes(x = date, y = CPI, color = COUNTRY.ID)) +
  geom_line(size = 1) +
  scale_y_log10() +
  labs(title = "Évolution de l'IPC par pays (échelle logarithmique)",
       x = "Date",
       y = "Indice des prix à la consommation (log)",
       color = "Pays") +
  theme_minimal() +
  theme(axis.text.x = element_text(angle = 45, hjust = 1),
        legend.position = "bottom")

```

Graphique pour l'indice des prix à la production :

```{r}
library(dplyr)
library(ggplot2)
library(zoo)

# 1. Préparer les données
ipp_plot <- base_merged %>%
  filter(!is.na(IPP)) %>%
  mutate(date = as.Date(as.yearqtr(TIME_PERIOD, format = "%Y-Q%q")))

# 2. Graphique avec toutes les courbes IPP superposées
ggplot(ipp_plot, aes(x = date, y = IPP, color = COUNTRY.ID)) +
  geom_line(size = 1) +
  labs(title = "Évolution de l'indice des prix à la production (IPP) par pays",
       x = "Date",
       y = "Indice des prix à la production (IPP)",
       color = "Pays") +
  theme_minimal() +
  theme(axis.text.x = element_text(angle = 45, hjust = 1),
        legend.position = "bottom")

```

Statistiques descriptives

```{r}
turkey <- base_merged %>%
  filter(COUNTRY.ID == "TUR") %>%
  select(TIME_PERIOD, CPI_TUR = CPI)

france <- base_merged %>%
  filter(COUNTRY.ID == "FRA") %>%
  select(TIME_PERIOD, CPI_FRA = CPI, TRY_EUR = TRY_per_X)
reg_data <- france %>%
  left_join(turkey, by = "TIME_PERIOD") %>%
  mutate(
    log_e = log(TRY_EUR),
    log_pC = log(CPI_TUR),
    log_pF = log(CPI_FRA)
  )
model <- lm(log_e ~ log_pC + log_pF, data = reg_data)
summary(model)

```

```{r}
install.packages("broom")  # à faire une seule fois
library(broom)

```

```{r}
library(stargazer)
stargazer(model, type = "text", title = "Résultats de la régression", digits = 4)


```

```{r}
# Données Turquie
turkey_cpi <- base_merged %>%
  filter(COUNTRY.ID == "TUR") %>%
  select(TIME_PERIOD, CPI_TUR = CPI, IPP_TUR = IPP)

# Données France
france_cpi <- base_merged %>%
  filter(COUNTRY.ID == "FRA") %>%
  select(TIME_PERIOD, CPI_FRA = CPI, IPP_FRA = IPP, TRY_EUR = TRY_per_X)

# Fusion
reg_data <- france_cpi %>%
  left_join(turkey_cpi, by = "TIME_PERIOD") %>%
  mutate(
    log_e = log(TRY_EUR),
    log_pC_cpi = log(CPI_TUR),
    log_pF_cpi = log(CPI_FRA),
    log_pC_ipp = log(IPP_TUR),
    log_pF_ipp = log(IPP_FRA)
  )

# IPC
model_cpi <- lm(log_e ~ log_pC_cpi + log_pF_cpi, data = reg_data)

# IPP
model_ipp <- lm(log_e ~ log_pC_ipp + log_pF_ipp, data = reg_data)

# Tableau comparatif

stargazer(model_cpi, model_ipp,
          type = "text",
          title = "Comparaison des régressions IPC vs IPP",
          column.labels = c("IPC", "IPP"),
          digits = 4,
          align = TRUE)

```

Table de régression pour toutes les paires de devise

```{r}
library(dplyr)
library(stargazer)

# Fonction pour une paire TRY/X
estime_regression <- function(data, country_foreign, price_var = "CPI") {
  # Turquie
  turkey <- data %>%
    filter(COUNTRY.ID == "TUR") %>%
    select(TIME_PERIOD, TUR_price = !!sym(price_var))
  
  # Pays étranger
  foreign <- data %>%
    filter(COUNTRY.ID == country_foreign) %>%
    select(TIME_PERIOD, FOR_price = !!sym(price_var), TRY_X = TRY_per_X)
  
  # Fusion
  reg_data <- foreign %>%
    left_join(turkey, by = "TIME_PERIOD") %>%
    mutate(
      log_e  = log(TRY_X),
      log_pC = log(TUR_price),
      log_pF = log(FOR_price)
    )
  
  # Régression
  lm(log_e ~ log_pC + log_pF, data = reg_data)
}

# Liste des devises à tester
devises <- c("USA", "GBR", "JPN", "CHN", "RUS", "FRA")  # FRA = France pour l’euro

# Estimer les modèles
models <- lapply(devises, function(dev) estime_regression(base_merged, dev, price_var = "CPI"))

# Tableau comparatif
stargazer(models,
          type = "text",
          title = "Régressions CPP pour TRY/X (Euro = France)",
          column.labels = devises,
          digits = 4,
          align = TRUE)

```

### Test de Dickey-Fuller augmenté (ADF)

Le test de Dickey-Fuller augmenté permet de vérifier la **stationnarité** d’une série temporelle.

#### Hypothèses :

-   **H0 (nulle)** : la série possède une racine unitaire → elle est **non stationnaire**.
-   **H1 (alternative)** : la série est stationnaire.

#### Résultats :

-   Pour `log_e` (TRY/EUR), la p-value est supérieure à 0.05 → on **ne rejette pas H0** : la série est non stationnaire.
-   Pour `log_pC` (prix Turquie), la p-value est inférieure à 0.05 → on **rejette H0** : la série est stationnaire.
-   Pour `log_pF` (prix France), la p-value est supérieure à 0.05 → la série est non stationnaire.

#### Interprétation :

-   Les taux de change et les indices de prix sont souvent **non stationnaires en niveau**, mais peuvent devenir stationnaires après différenciation (première différence).
-   Cela suggère que les séries sont intégrées d’ordre 1 (I(1)), ce qui est cohérent avec la littérature sur la parité de pouvoir d’achat.

```{r}
library(dplyr)
library(tseries)

# Fonction générique pour appliquer le test ADF
test_adf <- function(series, name) {
  if(all(is.na(series))) {
    return(data.frame(Serie = name, Statistique = NA, P.value = NA))
  }
  res <- adf.test(na.omit(series))
  data.frame(Serie = name,
             Statistique = res$statistic,
             P.value = res$p.value)
}

# Exemple : liste des devises à tester
devises <- c("USA", "GBR", "JPN", "CHN", "RUS", "FRA")

# Initialiser tableau résultats
results <- data.frame()

for(dev in devises){
  # Turquie
  turkey <- base_merged %>%
    filter(COUNTRY.ID == "TUR") %>%
    select(TIME_PERIOD, CPI_TUR = CPI, IPP_TUR = IPP)
  
  # Pays étranger
  foreign <- base_merged %>%
    filter(COUNTRY.ID == dev) %>%
    select(TIME_PERIOD, CPI_FOR = CPI, IPP_FOR = IPP, TRY_X = TRY_per_X)
  
  # Fusion
  reg_data <- foreign %>%
    left_join(turkey, by = "TIME_PERIOD") %>%
    mutate(
      log_e     = log(TRY_X),
      log_pC_cpi = log(CPI_TUR),
      log_pF_cpi = log(CPI_FOR),
      log_pC_ipp = log(IPP_TUR),
      log_pF_ipp = log(IPP_FOR)
    )
  
  # Tests ADF pour chaque série
  results <- rbind(results,
                   test_adf(reg_data$log_e, paste0("TRY/", dev)),
                   test_adf(reg_data$log_pC_cpi, paste0("CPI_TUR vs ", dev)),
                   test_adf(reg_data$log_pF_cpi, paste0("CPI_", dev)),
                   test_adf(reg_data$log_pC_ipp, paste0("IPP_TUR vs ", dev)),
                   test_adf(reg_data$log_pF_ipp, paste0("IPP_", dev)))
}

# Résultats finaux
print(results)

```

### Stationnarité des différences premières

Les séries non stationnaires en niveau peuvent être stationnaires en différence première. Cela signifie qu’elles sont **intégrées d’ordre 1 (I(1))**.

#### Hypothèses du test ADF :

-   **H0** : la série a une racine unitaire → elle est **non stationnaire**.
-   **H1** : la série est stationnaire.

#### Résultats :

-   Les séries `Δlog(TRY/X)` sont généralement **stationnaires** (p-value \< 0.05).
-   Les séries `Δlog(CPI)` et `Δlog(IPP)` sont aussi souvent **stationnaires**.
-   Cela confirme que les séries sont **I(1)**, ce qui est une condition nécessaire pour les tests de **co-intégration**.

#### Interprétation :

-   On peut maintenant tester la **co-intégration** entre le taux de change et les indices de prix.
-   Si les résidus de la régression sont stationnaires, cela valide la **parité de pouvoir d’achat à long terme**.

```{r}
# Fonction pour calculer Δlog(x)
diff_log <- function(x) {
  return(diff(log(na.omit(x))))
}

results_diff <- data.frame()

for(dev in devises){
  # Turquie
  turkey <- base_merged %>%
    filter(COUNTRY.ID == "TUR") %>%
    select(TIME_PERIOD, CPI_TUR = CPI, IPP_TUR = IPP)
  
  # Pays étranger
  foreign <- base_merged %>%
    filter(COUNTRY.ID == dev) %>%
    select(TIME_PERIOD, CPI_FOR = CPI, IPP_FOR = IPP, TRY_X = TRY_per_X)
  
  # Fusion
  reg_data <- foreign %>%
    left_join(turkey, by = "TIME_PERIOD")
  
  # Différences premières
  results_diff <- rbind(results_diff,
    test_adf(diff_log(reg_data$TRY_X), paste0("Δlog TRY/", dev)),
    test_adf(diff_log(reg_data$CPI_TUR), paste0("Δlog CPI_TUR vs ", dev)),
    test_adf(diff_log(reg_data$CPI_FOR), paste0("Δlog CPI_", dev)),
    test_adf(diff_log(reg_data$IPP_TUR), paste0("Δlog IPP_TUR vs ", dev)),
    test_adf(diff_log(reg_data$IPP_FOR), paste0("Δlog IPP_", dev))
  )
}
# Résultats finaux
print(results_diff)
```

### Régression de la parité de pouvoir d’achat relative

La PPA relative postule que la variation du taux de change est proportionnelle au différentiel d’inflation entre deux pays :

$$
\Delta \log(e_t) = \alpha + \beta \cdot \left[ \Delta \log(p_t^C) - \Delta \log(p_t^F) \right] + \varepsilon_t
$$

#### Hypothèse :

-   Si la PPA relative est vérifiée, alors **β ≈ 1**

#### Interprétation :

-   Si β est significativement différent de 1, cela suggère que le taux de change ne s’ajuste pas parfaitement aux différentiels d’inflation.
-   Un β \< 1 indique une **sous-réaction** du taux de change.
-   Un β \> 1 indique une **sur-réaction**.

#### Résultat :

-   Le modèle est estimé en différences logarithmiques.
-   Les séries sont stationnaires (confirmé par les tests ADF).
-   La validité de la PPA relative peut être testée par un test de Wald sur β = 1.

```{r}
# Fonction pour Δlog(x)
diff_log <- function(x) {
  return(diff(log(na.omit(x))))
}

# Fonction pour estimer la PPA relative pour une paire
estime_ppa_relative <- function(data, country_foreign) {
  # Turquie
  turkey <- data %>%
    filter(COUNTRY.ID == "TUR") %>%
    select(TIME_PERIOD, CPI_TUR = CPI)
  
  # Pays étranger
  foreign <- data %>%
    filter(COUNTRY.ID == country_foreign) %>%
    select(TIME_PERIOD, CPI_FOR = CPI, TRY_X = TRY_per_X)
  
  # Fusion
  reg_data <- foreign %>%
    left_join(turkey, by = "TIME_PERIOD")
  
  # Créer les variables en différences
  d_log_e <- diff_log(reg_data$TRY_X)
  d_log_pC <- diff_log(reg_data$CPI_TUR)
  d_log_pF <- diff_log(reg_data$CPI_FOR)
  
  # Créer le data.frame final
  df <- data.frame(
    d_log_e = d_log_e,
    diff_inflation = d_log_pC - d_log_pF
  )
  
  # Régression
  lm(d_log_e ~ diff_inflation, data = df)
}

# Liste des pays à tester
devises <- c("USA", "GBR", "JPN", "CHN", "RUS", "FRA")

# Estimer les modèles
models_ppa <- lapply(devises, function(dev) estime_ppa_relative(base_merged, dev))

# Afficher avec stargazer
library(stargazer)
stargazer(models_ppa,
          type = "text",
          title = "Régression PPA relative pour toutes les paires TRY/X",
          column.labels = devises,
          digits = 4,
          align = TRUE)

```
